【裁判字號】    99,選訴,24
【裁判日期】    991105
【裁判案由】    違反選舉罷免法
【裁判全文】
臺灣新竹地方法院刑事判決              99年度選訴字第24號
公  訴  人  臺灣新竹地方法院檢察署檢察官
被      告  甲○○
選任辯護人  吳聖欽律師
上列被告因違反公職人員選舉罷免法案件，經檢察官提起公訴（
99年度選偵字第41號），本院判決如下：
    主  文
甲○○犯公職人員選舉罷免法第一百零四條之傳播不實罪，處有
期徒刑陸月，如易科罰金，以新臺幣壹仟元折算壹日。褫奪公權
壹年。
    事  實
一、甲○○係民國98年第16屆新竹縣橫山鄉鄉長候選人，其明知
    同選區之鄉長候選人乙○○並未因貪污及賄選案件遭法院羈
    押，竟基於意圖使同選區候選人乙○○不當選，並基於以文
    字傳播不實之事之接續犯意，於選舉活動期間之98年11月22
    日至同年月27日期間之某日，印製內容為「§時事搶答§（
    做個時事達人）1.橫山鄉第一位涉嫌貪污及賄選被法院收押
    的鄉長是那一位？(1) 溫文劫(2) 乙○○(3) 文結溫(4) 以
    上皆是」等文字之不實文宣（下稱時事搶答文宣）計4 千份
    ，並自印製完成日起至98年12月5 日選舉日前1 、2 日止，
    接續在新竹縣橫山鄉內，由其競選總部人員向橫山鄉鄉民散
    布該時事搶答文宣，誤導有投票權之選民認為另一候選人乙
    ○○遭法院羈押，使乙○○因上開文宣之散布而名譽受損，
    並影響選民對於乙○○品德操守判斷之正確性，藉此意圖使
    乙○○不當選，並足以妨害該屆橫山鄉鄉長選舉之公正性。
二、案經乙○○訴由臺灣新竹地方法院檢察署檢察官偵查起訴。
    理  由
壹、證據能力：
一、按被告以外之人於審判外之言詞或書面陳述，除法律有規定
    者外，不得作為證據；又被告以外之人於審判外之陳述，雖
    不符第159條之1至第159條之4之規定，但經當事人於審判程
    序同意作為證據，法院審酌該言詞陳述或書面陳述作成時之
    情況，認為適當者，亦得為證據；當事人、代理人或辯護人
    於法院調查證據時，知有第159條第1項不得為證據之情形，
    而未於言詞辯論終結前聲明異議者，視為有前項之同意，刑
    事訴訟法第159條第1項、第159條之5規定甚明。經查，本判
    決後開所引用之被告以外之人於審判外之陳述，雖屬傳聞證
    據，惟於本院審理時，被告、辯護人及檢察官均表示對證據
    能力無意見而不予爭執，且迄至言詞辯論終結前亦均未聲明
    異議，本院審酌上開證據資料製作時之情況，尚查無違法不
    當及證明力明顯過低之瑕疵，亦認為以之作為證據應屬適當
    ，故揆諸前開法律規定與說明，爰逕依刑事訴訟法第159 條
    之5 規定，認前揭證據資料均例外有證據能力。
二、另本件認定事實所引用之後開證據（文書證據、物證），檢
    察官、被告及辯護人於本院均未主張排除後開證據資料之證
    據能力，且迄於本院言詞辯論終結前均未表示異議，亦無刑
    事訴訟法第159 條之4 顯有不可信之情況，故後開文書證據
    、物證等證據，均應有證據能力。
貳、實體部分：
一、認定犯罪事實所憑之證據及理由：
（一）被告於檢察官訊問時及本院準備程序、審理期日訊問時之
      自白，被告坦承確實有於其競選總部成立日（即99年11月
      22日）之後，印製上開時事搶答文宣，而文宣的內容都是
      指同選區另一鄉長候選人乙○○，並自印製完成日起，開
      始在橫山鄉內向鄉民散發上開文宣，直至選舉日前1 、2
      日將所印製之4 千份時事搶答文宣全數散發完畢，以及散
      發文宣期間，告訴人乙○○仍正常進行競選活動，被告也
      見過乙○○不只1 次，被告知道乙○○有去地檢署，但不
      知道乙○○為何去地檢署，時事搶答文宣中題目會設題為
      「橫山鄉第一位涉嫌貪污及賄選... 」等，是被告自己根
      據乙○○之前另外涉及的便當盒案想出來的等事實（見98
      年度選他字第115 號偵查卷《下稱選他偵卷》第11、61頁
      、本院卷第21、56、60頁背面、第61、62頁）。
（二）告訴代理人林哲倫律師、蕭萬龍律師分別於偵查中、本院
      準備程序時指訴被告確有於選舉活動期間散發上開時事搶
      答文宣，及告訴人乙○○於選舉活動期間並未因涉貪污及
      賄選案件遭法院羈押之事實（見選他偵卷第10、62、82頁
      、本院卷第21頁背面）。
（三）臺灣新竹地方法院檢察署98年度選他字第69號偵查卷附之
      告訴人乙○○於98年11月21日，因選罷法案件，分別接受
      法務部調查局新竹縣調查站、臺灣新竹地方法院檢察署檢
      察官訊問之筆錄各1 件，暨當日偵查庭畢檢察官批示「乙
      ○○（到）請回」之點名單1 紙（見本院卷第39至50頁）
      ，證明告訴人乙○○雖於98年11月21日凌晨2 時1 分許至
      同日上午9 時50分許期間，確有分別接受上開偵查單位之
      訊問，然告訴人乙○○最後是經檢察官諭知「請回」，檢
      察官既未向本院聲請羈押乙○○，更遑論乙○○有被告上
      開時事搶答文宣所指之被羈押之情事。
（四）新竹縣選舉委員會99年9 月16日函及函附之臺灣省第16屆
      鄉鎮市長選舉候選人登記情形一覽表1 件在卷可參（見本
      院卷第7 、8 頁），證明被告與告訴人乙○○確實同為第
      16屆橫山鄉鄉長候選人之事實。
（五）上開時事搶答文宣1 紙（見選他偵卷第6 頁）、被告競選
      總部人員散發時事搶答文宣之照片2 紙（見選他偵卷第4
      、5 頁），佐證被告確有印製及散發時事搶答文宣之行為
      。
二、對於被告辯解本院之判斷：
（一）被告辯解要旨：
  1、因為告訴人先散發內容為「財團耍政治手段，企圖使乙
     ○○被收押，大陰謀正在醞釀中....」之文宣，影射被告
     運用財團力量使他被收押，好像說被收押是一件很光榮的
     事情，除此之外，告訴人又請宣傳車在橫山鄉內宣傳「乙
     ○○回來了」，被告才會印製散發時事搶答文宣反問百姓
     乙○○的文宣是事實嗎？被告不知道乙○○有無被羈押，
     上開時事搶答文宣之內容是可受公評的，並沒有損害告訴
     人之名譽，也沒有意圖使告訴人不當選云云。
  2、並提出告訴人散發之文宣內容為「財團耍政治手段，企圖
     使乙○○被收押，大陰謀正在醞釀中....」、「為橫山
     的生存而努力，向炒地皮宣戰....」各1 件、聯合報及自
     由時報剪報資料1 紙（見選他偵卷第50至52頁），資為佐
     證其上開辯解。
（二）不採之理由：
  1、按言論自由為憲法所保障之人民基本權，法律固應予以最
     大限度之維護。惟惡意散布謠言，傳播不實之言論，反足
     以破壞憲法所保障之基本權，依憲法第23條規定，自應予
     合理之限制。而刑法第310 條之誹謗罪及公職人員選舉罷
     免法第104 條之處罰規定，即屬法律對於非法言論所加之
     限制。又行為人若能舉出相當證據資料足證其有相當理由
     確信其言論內容為真實者，因欠缺犯罪故意，固不得遽以
     誹謗罪相繩（司法院釋字第509 號解釋參照）；但如行為
     人對於資訊之不實已有所知悉或可得而知，卻仍執意傳播
     不實之言論，或有合理之可疑，卻仍故意迴避真相，假言
     論自由之名，行惡意攻訐之實者，即有處罰之正當性，自
     難主張免責。再者，行為人就其所指摘或傳述之事，應盡
     何種程度之查證義務，始能認其有相當理由確信其為真實
     ，而屬善意發表言論，應參酌行為人之動機、目的及所發
     表言論之散布力、影響力而為觀察，倘僅屬茶餘飯後閒談
     聊天之資者，固難課以較高之查證義務；反之，若利用記
     者會、出版品、網路傳播等方式，而具有相當影響力者，
     因其所利用之傳播方式，散布力較為強大，依一般社會經
     驗，其在發表言論之前，理應經過善意篩選，自有較高之
     查證義務，始能謂其於發表言論之時並非惡意。因此，倘
     為達特定之目的，而對於未經證實之傳聞，故意迴避合理
     之查證義務，率行以發送傳單、舉行記者會、出版書籍等
     方式加以傳述或指摘，依一般社會生活經驗觀察，即應認
     為其有惡意（最高法院99年度台上字第5033號判決意旨參
     照）。
  2、公職人員選舉罷免法第104 條規定之所謂「意圖使候選人
     當選或不當選，以文字、圖畫、錄音、錄影、演講或他法
     ，散布謠言或傳播不實之事，足以生損害於公眾或他人者
     」，應以散布、傳播虛構具體事實為構成要件，除需具此
     特別要件外，尤須具有故意之一般要件，即行為人雖不能
     證明言論內容為真實，但仍須行為人有相當理由確信其為
     真實者，方能認被告欠缺該罪故意之要件，而不以該罪相
     繩。但行為人不能證明其言論內容為真實，而依其所提證
     據資料，復無法認行為人有相當理由確信其為真實者，即
     非不能論以該罪。
  3、查，依據被告所提出之「財團耍政治手段，企圖使乙○
     ○被收押，大陰謀正在醞釀中....」文宣內容，文宣中固
     然有提及「使乙○○被收押」等字，然觀文必須觀全文
     之意，而非斷章取義，上開文宣記載之完整字句為「企圖
     使乙○○被收押」，「企圖」就是「有所圖謀」之意，
     表示事情仍在謀劃中，尚未實現，顯然表示乙○○並未被
     收押，此用語並不深奧，以被告大專畢業之智識程度，曾
     任橫山鄉鄉長及新竹縣議員之經歷，豈有不知「企圖」2
     字之詞義及「企圖使乙○○被收押」之意思？被告竟故
     意忽略「企圖」2 字，曲解告訴人上開文宣之真意，隨即
     印製散發上開時事搶答文宣，且於題目中以「橫山鄉第一
     位涉嫌貪污及賄選『被法院收押的鄉長』是那一位？...
     」等肯定用語，誤導橫山鄉民以為告訴人乙○○已被法院
     羈押之意甚明。而第16屆橫山鄉鄉長之候選人僅被告與告
     訴人2 人，以往2 人在同選區已經歷經第12屆至第15屆之
     鄉長競選，且互有勝負，可見2 人在橫山鄉內均有一定之
     支持者，故在此屆又是一對一之選舉下，選情激烈可想而
     知，若選民誤信上開時事搶答文宣內容，認鄉長候選人乙
     ○○被法院羈押，必然影響選民對於乙○○個人品行之評
     價及乙○○本人之名譽，進而影響選情，被告歷經數次選
     戰，豈有不知其所散發之上開內容不實之時事搶答文宣對
     選情之影響何在？竟仍執意散發，難謂係出於善意之發表
     言論。
  4、被告另自承因為乙○○之宣傳車在橫山鄉內宣傳「乙○○
     回來了」，被告才會印製上開時事搶答文宣，若是如此，
     則既謂「回來了」，則明白表示乙○○並未被羈押，如此
     明白之理，被告豈會不知？若被告對於該「乙○○回來了
     」的宣傳語究指何意，有所疑問，亦應先予查證再回應之
     ，惟被告不僅未查證，反而逕自印製散發上開內容不實之
     時事搶答文宣，被告主觀上具有惡意甚明。
  5、又被告自承上開內容不實之時事搶答文宣，自98年10月22
     日競選總部成立後之某日起，一直散發至98年12月5 日選
     舉期日前1 、2 日止，且這期間在橫山鄉內也有看見告訴
     人乙○○在從事競選活動等情，被告既已明白知悉告訴人
     並未被法院羈押，卻仍繼續散發上開不實之時事搶答文宣
     長達近10日，主觀上確實有以散發上開文宣之手段，以達
     到打擊告訴人形象影響選情，使乙○○不當選之意圖甚明
     。
  6、綜上所述，被告之上開辯解，洵屬事後卸責之詞，不足採
     信。
（三）對於選任辯護人辯論意旨本院之判斷：
  1、辯護人辯護意旨謂：
     因告訴人於文宣中指稱被告係黑金集團推出來之鄉長候選
     人，而且運作要使告訴人被法院羈押，被告才會印製上開
     時事搶答文宣，被告係在提醒選民，告訴人並未被收押，
     被告亦並非黑金，故被告並未毀損告訴人之名譽，也沒有
     意圖使告訴人不當選等語。
  2、查被告印製散發上開時事搶答文宣之真意，若如辯護人所
     辯護內容，則為何文宣內容看不出有何提醒選民告訴人並
     未被羈押之字句，反而是以肯定的用語詢問：橫山鄉第一
     位涉嫌貪污及賄選被法院收押的鄉長是那一位？更無任何
     澄清被告並非黑金之字句？辯護人上開辯護，尚難作為有
     利被告之認定。
三、論罪科刑之理由：
（一）核被告所為，係犯公職人員選舉罷免法第104 條之意圖使
      候選人不當選以文字傳播不實之事罪。
（二）按刑法上所謂法規競合，係指一個犯罪行為，因法規之錯
      綜關係，致同時有數符合該犯罪構成要件之法條可以適用
      ，爰依法理擇一適用者而言。公職人員選舉期間，意圖使
      某候選人不當選，以文字、圖畫、錄音、錄影、演講或他
      法，散布謠言或傳播不實之事，足以生損害於該候選人之
      名譽時，雖同時符合刑法第310 條第1 項或第2 項之誹謗
      罪，與公職人員選舉罷免法第104 條之意圖使候選人不當
      選以文字傳播不實之事罪之犯罪構成要件，因係法規之錯
      綜關係，致一個犯罪行為，同時有數符合該犯罪構成要件
      之法條可以適用，應依法規競合法理，擇一適用公職人員
      選舉罷免法第104 條規定論處（最高法院87年6 月16日87
      年度第6 次刑事庭會議決議意旨參照）。
（三）又公職人員選舉罷免法第104 條之罪，其犯罪結果旨在使
      候選人當選或不當選，因之對於同一候選人縱先後有多次
      散布謠言或傳播不實之事之行為，應認係一犯罪行為之接
      續進行而侵害同一法益，係屬單純一罪（最高法院89年度
      台上字第2743號、第4456號、92年度台上字第494 號判決
      意旨參照）。故被告雖於選舉活動期間，意圖使告訴人不
      當選而先後多次散發內容不實之時事搶答文宣，然依上說
      明，仍應僅論以單純之一罪。
（四）爰審酌民主政治之基石在於建立公平及公正之選舉，選前
      之不實抹黑行為，實係敗壞選風之主要根源之一，不僅抹
      滅實行民主政治之真意，亦影響選舉之公正性與社會之風
      氣，扭曲選舉制度尋求民意之真實性。被告曾經參選新竹
      縣橫山鄉第12屆至第15屆之鄉長選舉，亦曾當選擔任該鄉
      第12屆、第14屆之鄉長，除此之外，亦參與過新竹縣議員
      之選舉，足見被告參與選戰經驗豐富，應深知選舉期間，
      以言詞或文宣對於候選人之不實指控、抹黑，均可能影響
      選民對候選人個人之評價，進而影響選情，而被告竟仍執
      意於橫山鄉長選舉活動期間，散布上開不實內容之時事搶
      答文宣，損害同選區候選人乙○○名譽，圖使乙○○不當
      選，所為敗壞選舉風氣，背離民主法治公平選舉之精神，
      及其犯罪之動機、目的、手段、大專畢業之智識程度、曾
      擔任新竹縣橫山鄉鄉長、新竹縣縣議員之經歷、所為對於
      告訴人乙○○名譽造成之損害程度及犯罪後仍始終否認犯
      行、不思自省之態度等一切情狀，量處如主文所示之刑，
      並諭知易科罰金之折算標準，並依公職人員選舉罷免法第
      113 條第3 項規定，宣告褫奪公權1 年。
四、適用法律：
（一）刑事訴訟法第299 條第1 項前段。
（二）公職人員選舉罷免法第104 條、第113 條條第3 項。
（三）刑法第11條前段、第41條第1 項前段、第37條第2 項、第
      3 項。
本案經檢察官黃惠欣到庭執行職務。
中    華    民    國    99    年    11    月    5     日
                  刑事第三庭  審判長法  官  魏瑞紅
                                    法  官  周美玲
                                    法  官  林惠君
以上正本證明與原本無異。
如不服本判決應於收受判決後10日內向本院提出上訴書狀，並應
敘述具體理由。其未敘述上訴理由者，應於上訴期間屆滿後20日
內向本院補提理由書(均須按他造當事人之人數附繕本)「切勿逕
送上級法院」。
中    華    民    國    99    年    11    月    5     日
                                    書記官  李佩玲
附錄論罪科刑法條：
公職人員選舉罷免法第104條
意圖使候選人當選或不當選，以文字、圖畫、錄音、錄影、演講
或他法，散布謠言或傳播不實之事，足以生損害於公眾或他人者
，處 5 年以下有期徒刑。
公職人員選舉罷免法第113條第3條
犯本章之罪或刑法分則第六章之妨害投票罪，宣告有期徒刑以上
之刑者，並宣告褫奪公權。

司法院資訊處製作；財團法人民間司法改革基金會備份。
